臺灣高等法院民事判決
111年度重上更二字第57號
上  訴  人  蔣東濬    
訴訟代理人  蘇美玲律師
            萬建樺律師
            謝協昌律師
被 上訴 人  兆豐國際商業銀行股份有限公司

法定代理人  張兆順    
訴訟代理人  趙興偉律師
            王薏瑄律師
            陳欣男律師
上列當事人間請求分配表異議之訴事件，上訴人對於中華民國10
5年11月30日臺灣臺北地方法院第一審判決（105年度重訴字第65
0號）提起上訴，經最高法院第2次發回更審，本院於111年7月26
日言詞辯論終結，判決如下：
    主      文
原判決關於駁回上訴人後開第二項之訴及該部分訴訟費用之負擔
均廢棄。
上開廢棄部分，被上訴人就原法院一０四年度司執字第六０八八０
號強制執行事件於民國一０五年三月二十九日製作，如附表三所
示分配表次序6列載之第一順位抵押債權，其應受分配金額超過
新臺幣壹億零參佰伍拾陸萬壹仟陸佰柒拾貳元部分，應予剔除。
 
第一、二審（減縮部分除外）及發回前第三審訴訟費用，均由被
上訴人負擔。
    事實及理由
上訴人主張：訴外人即債務人吳麗玲前以附表一項次㈠、㈡、㈢所
  示之不動產（下分稱不動產㈠、㈡、㈢），依序為被上訴人設定
  最高限額新臺幣（下同）3,000萬元、2,331萬元、1億2,809萬
  元之第1順位抵押權（下分稱系爭最高限額抵押權㈠、㈡、㈢）；
  及以不動產㈢為伊設定最高限額1億8,000萬元之第2順位抵押權
  做為擔保。嗣原法院民事執行處104年度司執字第60880號給付
  票款強制執行事件（下依序稱執行法院及系爭執行事件），就
  不動產㈢拍賣所得金額1億5,548萬元，於民國105年3月29日作
  成如附表三所示之分配表（下稱系爭分配表），次序6列載被
  上訴人對吳麗玲有附表一編號、、所示之3筆債權（下合稱
  系爭債權，分稱債權、、），本利和計1億4,666萬3,184元
  ，分配金額為1億2,805萬5,759元。惟被上訴人各就不動產㈠、
  ㈡、㈢設定之3筆最高限額抵押權，其擔保債權種類及範圍均相
  同，實屬受上開3筆抵押權擔保之同一債權，有民法第881條之
  17、第875條之3、第875條之2第1項第2款規定之適用或類推適
  用，應按各抵押權所限定負擔金額之比例，計算各抵押權分擔
  同一債權金額。是系爭債權就不動產㈢應受分配之金額為1億0,
  356萬1,672元（計算式：詳附表二），超過部分（即1億2,805
  萬5,759元-1億0,356萬1,672元=2,449萬4,087元）應予剔除，
  伊已於105年5月2日聲明異議，執行法院未更正系爭分配表等
  情，爰依強制執行法第41條第1項規定，求為將系爭分配表次
  序6所列被上訴人受分配金額超過上開應受分配額部分予以剔
  除之判決（原審就上開部分為上訴人敗訴之判決，上訴人聲明
  不服，提起上訴；另上訴人於本院前審已為訴之減縮部分，不
  予贅述）。上訴聲明：㈠原判決關於駁回上訴人後開第㈡項之訴
  部分廢棄。㈡上開廢棄部分，被上訴人就系爭執行事件於105年
  3月29日製作之系爭分配表，其中次序6之第1順位抵押權受分
  配金額超過1億0,356萬1,672元部分，應予剔除。   
被上訴人則以：吳麗玲前分別簽發本票，於98年7月21日、99
  年10月1日、101年1月19日依序向伊借款2,500萬元、3,840萬
  元、1億0,674萬元，故債權、、並非同一債權。又系爭
  最高限額抵押權㈠、㈡、㈢，係分別以不動產㈠、㈡、㈢為抵
  押物，非同日、同字號登記，且存續期間及擔保總債務額不同
  ，更無將其他二項不動產登載為共同擔保物之情事，故系爭最
  高限額三抵押權，非屬共同最高限額抵押權，基於民法第758
  條規定之物權登記公示性，應無民法第881條之17、第875條之
  3、第875條之2第1項第2款規定之適用或類推適用。況伊於103
  年7月31日聲請臺灣新北地方法院（下稱新北地院）103年度司
  執字第86044號給付票款強制執行事件（下稱第86044號執行事
  件）對不動產㈠、㈡為強制執行，嗣於104年5月22日始聲請系爭
  執行事件對不動產㈢強制執行。不動產㈠、㈡先後於104年11月4
  日、105年3月9日拍定，並於105年8月22日作成分配表（下稱
  他案分配表）；不動產㈢則於105年1月14日拍定，同年3月29日
  作成系爭分配表，亦不符合同時拍賣之要件，且為執行法院形
  式審查所得發現。倘認系爭最高限額抵押權㈠、㈡、㈢為共同最
  高限額抵押權，將影響伊於他案分配表之受償金額，而屬無據
  。否則不動產㈡拍賣所得業經發款，伊未受任何款項分配，亦
  不應納入本件各抵押物應限定分攤比例之計算等語，資為抗辯
  。答辯聲明：上訴駁回。
按債權人或債務人對於分配表所載各債權人之債權或分配金額
  有不同意者，應於分配期日1日前，向執行法院提出書狀，聲
  明異議；前項書狀，應記載異議人所認原分配表之不當及應如
  何變更之聲明。異議未終結者，為異議之債權人或債務人，得
  向執行法院對為反對陳述之債權人或債務人提起分配表異議之
  訴，並於分配期日起10日內向執行法院為前項起訴之證明。強
  制執行法第39條、第41條第1項、第3項分別定有明文。查系爭
  執行事件債務人吳麗玲前依序於98、99、101年間簽發本票，
  向被上訴人借款2,500萬元、3,840萬元、1億0,674萬元，並分
  別提供不動產㈠、㈡、㈢為被上訴人各設定系爭最高限額抵押權㈠
  至㈢，抵押權擔保債權種類及範圍均記載：擔保債務人對抵押
  權人現在（包括過去所負現在尚未清償）及將來在本抵押權設
  定契約書所定最高限額內所負之債務，包括借款、信用卡、透
  支、票據、保證、衍生性金融商品交易契約及特約商店契約等
  語。嗣吳麗玲未依約還款，被上訴人就前揭借款債權，分別取
  得如附表一所示本票裁定做為執行名義，於103年8月間聲請新
  北地院強制執行不動產㈠、㈡，及於104年5月間聲請執行法院強
  制執行不動產㈢。另吳麗玲於101年間向上訴人借款，並提供不
  動產㈢及其他不動產為上訴人設定最高限額1億8,000萬元之第2
  順位抵押權，嗣經上訴人就前揭借款債權取得執行名義，併入
  系爭執行事件就不動產㈢共同執行。不動產㈠、㈡、㈢嗣依序於10
  4年11月4日、105年3月9日及105年1月14日拍定，被上訴人於
  前開二執行事件均陳報系爭債權為各該抵押權之效力所及，就
  拍賣所得均得優先受償。系爭執行事件於105年3月29日據此作
  成系爭分配表（其中次序6列載被上訴人對吳麗玲有系爭債權
  ，本利和為1億4,666萬3,184元，依第1順位抵押權優先分配1
  億2,805萬5,759元），並定於同年5月5日分配；另第86044號
  執行事件則於105年8月22日作成他案分配表（含表1、表3之不
  動產㈠、㈡拍賣所得，並依系爭分配表所列分配結果續作分配表
  ，嗣因其他假扣押債權人之債權變動，於106年2月20日曾更正
  分配表），並定於同年9月7日分配。上訴人於系爭分配表所定
  分配期日前一日以前之105年5月2日提出書狀就系爭分配表關
  於系爭債權之分配額聲明異議，主張系爭債權固均為系爭最高
  限額抵押權㈢之效力所及，然其分配數額應有民法第881條之17
  、第875條之3、第875條之2第1項第2款規定之適用或類推適用
  ，於超過1億0,356萬1,672元部分應予剔除等語，嗣因其異議
  程序未終結，已於分配期日起10日內之105年5月10日提起本件
  分配表異議訴訟，並向執行法院陳報該起訴事實等情，為兩造
  所不爭執，並有系爭分配表、不動產登記謄本、借款契約書、
  系爭執行事件及第86044號執行事件之影印卷節本、同案強制
  執行聲請狀及相關期日通知、系爭最高限額抵押權㈠至㈢及上訴
  人之第2順位抵押權設定資料及他項權利證明書在卷可稽（見
  原審卷第1至19、21至27、51至102頁、第104至121頁反面、第
  128至144、150至167、178至180、197至217頁、本院重上字卷
  第111至125、151至170頁、更一卷第167至183頁、更二卷第77
  至96頁）。是上訴人提起本件分配表異議訴訟為合法，合先敘
  明。
次按，受發回之法院，應以第三審法院所為廢棄理由之法律上
  判斷為其判決基礎，民事訴訟法第478條第4項定有明文。是第
  三審發回更審之案件，關於法律上之見解，於同一事件之下級
  審應受其拘束。經查：
㈠上訴人以前述事由提起本件分配表異議訴訟，前經最高法院：⑴
  以108年度台上字第1853號判決廢棄本院前前審106年度重上字
  第19號判決，發回本院，並在發回意旨中所為廢棄理由之法律
  上判斷指明：「按為同一債權之擔保，於數不動產上設定抵押
  權者，各抵押物對債權分擔之金額，已限定各個不動產所負擔
  之金額時，依各抵押物所限定負擔金額之比例；在抵押物全部
  或部分同時拍賣，而其賣得價金超過所擔保之債權額時，經拍
  賣之各抵押物對債權分擔金額之計算，準用前條之規定，民法
  第875條之2第1項第2款、第875條之3定有明文。又共同最高限
  額抵押權者，係指為擔保同一債權，於數不動產上設定最高限
  額抵押權之謂，無待為共同抵押之登記；如其中一不動產發生
  確定事由時，各最高限額抵押權所擔保之原債權均歸於確定，
  此時，各共同最高限額抵押權已回復其普通抵押權之性質，各
  抵押物對債權分擔金額之計算，亦應準用上開規定，此觀民法
  第881條之10、第881條之17規定自明。」；⑵嗣復以110年度台
  上字第1569號判決廢棄本院前審109年度重上更一字第46號判
  決，第2次發回本院，並在發回意旨中所為廢棄理由之法律上
  判斷另指明：「按民法共同抵押權制度係採自由選擇權保障主
  義，在數不動產設定抵押權，以擔保同一債權，如各個不動產
  所負擔之金額，並未限定，抵押權人可就各個不動產賣得價金
  ，受清償其全部或一部之債額，此觀民法第875條規定自明。
  但共同抵押權人行使自由選擇權，就部分抵押物予以拍賣時，
  對物上保證人、抵押物後次序抵押權人或所有人將造成重大影
  響，乃透過民法第875條之1至第875條之4、第879條規定，將
  此影響予以避免或以求償權、承受權方式加以調整。次按，共
  同抵押權之抵押權人請求就二以上（包括全部或部分）之抵押
  物同時拍賣，如其賣得價金總額超過所擔保之債權總額時，於
  不影響抵押權人之受償利益下，各抵押物賣得價金，應如何分
  配，以清償抵押權人之債權，攸關共同抵押人等之權益，為期
  減少求償或承受問題，民法第875條之3規定經拍賣之各抵押物
  對債權分擔金額之計算，準用第875條之2之規定。倘共同抵押
  物全部或部分經聲請拍賣，均已拍定且進行分配程序，即應依
  民法第875條之3準用第875條之2規定，計算各抵押物分擔債權
  之金額，而不以同一執行程序為限，始符合減少求償或承受之
  立法目的」等語明確。
㈡是前揭最高法院廢棄發回意旨，已揭明凡為擔保同一債權，而
  於數不動產上設定最高限額抵押權者，縱未為共同抵押之登記
  ，仍屬共同最高限額抵押權，如其中一不動產發生確定事由時
  ，各最高限額抵押權所擔保之原債權均告確定，並回復其普通
  抵押權之性質。倘共同抵押權之抵押權人，就共同抵押物全部
  或部分聲請拍賣，均已拍定且進行分配程序，無論該拍賣之抵
  押物是否屬於同一執行程序，均應依民法第875條之3準用第87
  5條之2規定，計算各抵押物分擔債權之金額之法律上判斷，本
  院自應引為本件判決之基礎。又前揭為擔保同一債權，而於數
  不動產上設定之最高限額抵押權既經依法完成設定登記，抵押
  權人嗣復就該抵押物全部或部分聲請拍賣，並均已拍定且進行
  分配程序，即應依民法第875條之3準用第875條之2規定計算各
  抵押物分擔債權之金額，業經最高法院表明法律見解。被上訴
  人辯稱該法律上判斷顯然違反民法第758條、第875條之2規定
  ，本院不受其拘束云云（見更二卷第111至114頁），並無可採
  。
㈢準此，系爭最高限額抵押權㈠、㈡、㈢所約定擔保債權之種類及範
  圍，均為擔保吳麗玲對被上訴人於設定時（包括過去所負現在
  尚未清償）及將來在各該抵押權設定契約書所定最高限額內所
  負之借款等債務，系爭債權分別成立於98年7月至101年1月間
  ，均在系爭最高限額抵押權㈠、㈡、㈢之存續期間，被上訴人於
  系爭執行事件及第86044號執行事件中，亦陳報系爭債權均為
  系爭最高限額抵押權㈠、㈡、㈢之效力所及，應以第1順位優先分
  配受償，均業如前述，自符於數不動產上所設定之系爭最高限
  額抵押權㈠、㈡、㈢所共同擔保之同一債權，性質為共同最高限
  額抵押權。被上訴人以債權、、3筆借款債權之成立時間不
  同，且系爭三最高限額抵押權㈠、㈡、㈢之設定登記，非於同日
  以同字號所為，其存續期間及擔保總債務額不同，且無將不動
  產㈠、㈡、㈢登載為共同擔保物之情事為由，否認其性質為共同
  最高限額抵押權，並無可採。又被上訴人於103年7月31日向新
  北地院聲請強制執行不動產㈠、㈡，及於104年5月22日向執行法
  院聲請強制執行不動產㈢，系爭最高限額抵押權㈠、㈡、㈢已發生
  民法第881條之12所定擔保之原債權確定之事由，而依序限定
  其所負擔之金額為3,000萬元、2,331萬元、1億2,809萬元。不
  動產㈠、㈡、㈢嗣於104年11月4日、105年3月9日、105年1月14日
  分別以6,151萬元、3,700萬元、1億5,548萬元拍定，其賣得金
  額均超過所擔保之債權額，並由系爭執行事件於105年3月29日
  就不動產㈢拍賣所得，作成系爭分配表，及第86044號執行事件
  於同年8月22日就不動產㈠、㈡拍賣所得作成他案分配表。縱不
  動產㈠、㈡、㈢之拍賣非屬同一執行程序，然各不動產既經聲請
  拍賣，且已拍定並進行分配，系爭執行事件及第86044號執行
  事件於製作分配表時，即應依民法第875條之3準用第875條之2
  第1項第2款規定，按各抵押物所限定負擔金額比例分攤清償額
  。
㈣是債權、、就不動產㈢拍賣所得，依該項抵押物所限定負擔
  金額之比例12809/18140（計算式：1億2,809萬元÷〈3,000萬元
  ＋2,331萬元＋1億2,809萬元＝1億8,140萬元〉）計算結果，為1億
  0,356萬1,672元（詳附表二），系爭分配表就前述債權（即次
  序6第1順位抵押權所擔保之債權）所列分配金額為1億2,805萬
  5,759元，已逾不動產㈢拍賣應分攤之清償額，則上訴人依首揭
  強制執行法規定，提起本件分配表異議訴訟，請求將該債權應
  受分配之清償額，於超過1億0,356萬1,672元部分予以剔除，
  即屬有據。被上訴人辯稱：上訴人就不動產㈢設定第2順位抵押
  權時，已知伊就該不動產設有最高限額1億2,809萬元之第1順
  位抵押權，系爭分配表於前述限額範圍對伊為分配，並無不當
  ，且不動產㈠、㈡、㈢不符合同時拍賣之要件，前述最高限額共
  同抵押權之效力，非執行法院形式審查所得發現，倘本件依各
  抵押物所限定負擔金額比例分攤計算伊之清償額，伊將因系爭
  債權於系爭分配表（不動產㈢拍賣所得）及他案分配表之表1（
  即不動產㈠拍賣所得）列載之分配金額已足額受償，而對於他
  案分配表之表3(即不動產㈡拍賣所得）中對伊未受任何款項分
  配之結果未聲明異議（見更二卷第77至96頁），致實際未能足
  額受償，而不應准許云云，並無可取。
㈤被上訴人復辯稱：縱認系爭分配表應按各抵押物所限定負擔金
  額比例分攤計算伊之清償額，惟伊實際就不動產㈡之拍賣所得
  ，並未受任何款項之分配，自應將該抵押物所限定負擔金額予
  以排除，僅以不動產㈠、㈢所限定負擔金額比例3000/15809、12
  809/15809計算云云（見更二卷第67至68頁），核與民法第875
  條之3準用第875條之2第1項第2款之規定不符。況上訴人於105
  年5月間已依前述異議事由提起本件分配表異議之訴，他案分
  配表（含表1及表3）係於同年8月間始作成，被上訴人就不動
  產㈢依法應受分配之清償額，亦難認應受被上訴人嗣有無對其
  他分配表聲明異議之影響，故此部分抗辯，亦無可採。
綜上所述，上訴人依強制執行法第41條第1項規定，提起本件分
  配表異議訴訟，請求將系爭分配表次序6之第1順位抵押債權應
  受分配之金額，於超過1億0,356萬1,672元部分予以剔除，為
  有理由，應予准許。從而原審就上開部分為上訴人敗訴之判決
  ，尚有未洽，上訴論旨指摘原判決此部分為不當，求予廢棄改
  判，為有理由，爰由本院廢棄改判如主文第2項所示。
本件事證已臻明確，兩造其餘攻擊、防禦方法及舉證，經核與
　判決結果無影響，爰不逐一論列，附此敘明。
據上論結，本件上訴為有理由，爰判決如主文。
中　　華　　民　　國　　111 　年　　8 　　月　　16　　日
                  民事第七庭    
                      審判長法  官  李昆霖
                            法  官  譚德周
                            法  官  林翠華
正本係照原本作成。
如不服本判決，應於收受送達後20日內向本院提出上訴書狀，其
未表明上訴理由者，應於提出上訴後20日內向本院補提理由書狀
（均須按他造當事人之人數附繕本）上訴時應提出委任律師或具
有律師資格之人之委任狀；委任有律師資格者，另應附具律師資
格證書及釋明委任人與受任人有民事訴訟法第466 條之1第1項但
書或第2項所定關係之釋明文書影本。
中　　華　　民　　國　　111 　年　　8 　　月　　16　　日
　　　　　　　　　　　　　  書記官  陳褘翎     
 
附表一：                      
系爭分配表所列債權原本            最高限額抵押權    　　 　 執行名義 強制執行案號 /拍賣所得 (原審卷P.104至167)  系爭分配表所列債權本利和         項次/抵押物  擔保債權額及擔保範圍    原借款時間及金額       1,967萬0,4   38元 ㈠新北市○○區○○段0○段00地號土地應有部分500/100000及其上同小段1444建號建物（門牌：同市區區○路000號14樓）  3,000萬元 ；含債權 、、。 新北地院103年度司票字第3570號裁定（本院上字卷P.111、117） 同院103年度司執字第86044號 2,168萬5,548元 98年8月7日：2,500萬元       6,151萬元   1,650萬3,2   69元  ㈡新北市○○區○○段0○段00地號土地應有部分1471/100000及其上同小段000、000建號建物（門牌：同市區○○○路000號11樓、000號13樓）  2,331萬元 ；含債權 、、。 新北地院103年度司票字第3590號裁定（本院上字卷P.113、119）     同上 1,819萬3,923元 99年10月1日 ：3,840萬元       3,700萬元  9,644萬8,6   94元 ㈢臺北市○○區○○段0○段00地號土地應有部分1017/100000及其上同小段0000、0000、0000、0000建號建物（門牌：同市○○路0段00巷0號23樓、0號、0號及0號）  1億2,809萬 元；含債權 、、 。 新北地院103年度司票字第3610號裁定（本院上字卷P.115、123） 系爭執行事件 1億0,678萬3,713元 101年1月19日 ：1億0,674萬元     1億5,548萬元 (原審卷P.9)  
附表二：
債 權 被上訴人未受清償之本利和 應共同擔保之不動產及按各抵押權所限定負擔金額之比例， 計算各抵押權應分擔同一債權金額（元以下，均4捨5入）     2,168萬5,548元 不動產㈠ 最高限額3,000萬 元抵押權  3000/18140  358萬6,364元   不動產㈡ 最高限額2,331萬 元抵押權  2331/18140  278萬6,605元   不動產㈢ 最高限額1億2,80 9萬元抵押權 12809/18140 1,531萬2,579元  1,819萬3,923元 不動產㈠ 最高限額3,000萬 元抵押權  3000/18140  300萬8,918元   不動產㈡ 最高限額2,331萬 元抵押權  2331/18140  233萬7,909元   不動產㈢ 最高限額1億2,80 9萬元抵押權 12809/18140 1,284萬7,076元  1億0,678萬3,713元 不動產㈠ 最高限額3,000萬 元抵押權  3000/18140 1,765萬9,930元   不動產㈡ 最高限額2,331萬 元抵押權  2331/18140 1,372萬1,766元   不動產㈢ 最高限額1億2,80 9萬元抵押權 12809/18140 7,540萬2,017元  共計：1億4,666萬3,184元 債權、、就不動產㈢分配金額，總計1億0,356萬1,672元（計算式：15,312,579＋12,847,076＋75,402,017＝103,561,672）